【裁判字號】    93,上,208
【裁判日期】    950823
【裁判案由】    分割共有物
【裁判全文】
臺灣高等法院臺中分院民事判決           93年度上字第208號
上  訴  人  甲○○
訴訟代理人  乙○○
上  訴  人  癸○○○
            庚○○
            己○○
            戊○○
共      同
訴訟代理人  陳榮昌律師
複代理人    子○○
上  訴  人  壬○○
被上訴人    辛○○
            丙○○
            丁○○（即尤振卿）
共      同
訴訟代理人  朱坤棋律師
複代理人    王素珍律師
上列當事人間分割共有物事件，上訴人對於中華民國93年6月11
日臺灣彰化地方法院91年度訴字第972號第一審判決提起上訴，
本院於民國95年8月9日言詞辯論終結，玆判決如下：
    主  文
原判決主文第三、四、五項關於分割共有物部分，及訴訟費用之
裁判廢棄。
如附表所示共有人共有坐落彰化縣鹿港鎮○○段第二九五地號、
地目建、面積411平方公尺土地分割如附圖丁方案所示，即編號A
部分、面積133平方公尺土地，分歸被上訴人丙○○、丁○○取
得，按應有部分各二分之一保持共有；編號B部分、面積48平方
公尺土地，編號D部分、面積53平方公尺土地，分歸上訴人甲○
○取得；編號C部分、面積45平方公尺土地，留設道路，由丙○
○、丁○○、甲○○、癸○○○取得，按原應有部分比例保持共
有；編號E部分、面積132平方公尺土地，分歸上訴人癸○○○取
得。
如附表所示共有人共有坐落彰化縣鹿港鎮○○段第二九六地號、
地目建、面積2504平方公尺土地分割如附圖丁方案所示，即編號
F部分、面積374平方公尺土地，分歸被上訴人辛○○取得；編號
G部分、面積375平方公尺土地，分歸上訴人甲○○取得；編號H
部分、面積84平方公尺土地，分歸上訴人庚○○取得；編號I部
分、面積246平方公尺土地，編號M部分、面積128平方公尺土地
，分歸上訴人壬○○取得；編號J部分、面積258平方公尺土地，
留設道路，由辛○○、甲○○、庚○○、癸○○○、己○○、壬
○○、戊○○取得，按原應有部分比例保持共有；編號K部分、
面積454平方公尺土地，分歸上訴人癸○○○取得；編號L部分、
面積374平方公尺土地，分歸上訴人己○○取得；編號N部分、面
積211平方公尺土地，分歸上訴人戊○○取得。
如附表共有人所示共有坐落彰化縣鹿港鎮○○段第二九七地號、
地目養、面積1267平方公尺土地分割如附圖丙方案所示，即編號
P部分、面積422平方公尺土地，分歸上訴人戊○○、甲○○取得
，按應有部分各二分之一保持共有；編號R部分、面積422平方公
尺土地，分歸被上訴人辛○○取得；編號S部分、面積423平方公
尺土地，分歸上訴人癸○○○、己○○取得，按應有部分各二分
之一保持共有。
其餘上訴駁回。
第一、二審訴訟費用由兩造各按附表訴訟費用分擔欄所示之比例
負擔。
    事實及理由
一、本件係分割共有物事件，訴訟標的之法律關係對全體共有人
    必須合一確定。上訴人甲○○提起上訴，依民事訴訟法第五
    十六條第一項第一款規定，其上訴效力應及於同造之壬○○
    、癸○○○、庚○○、己○○、戊○○，爰併列為上訴人，
    合先敘明。
二、被上訴人主張：坐落彰化縣鹿港鎮○○段第295、296、297
    地號、地目各為建、建、養，登記面積各為0.0371公頃、0.
    2504公頃、0.01237公頃土地（下稱系爭295 、296、297號
    土地），為兩造所共有，各共有人之應有部分比例如附表所
    示。其中系爭295、297地號土地，原登記面積分別為0.0371
    公頃、0.01237公頃，然經測量後面積應各為0.0411 公頃、
    0.1267公頃，故應予更正。系爭土地並無因物之使用目的不
    能分割之情形，兩造亦無不分割之特約，惟兩造就分割方法
    無法達成協議等情，求為依附圖丁方案所示方法，或其中系
    爭295、296地號土地依原審判決附圖方案一（下稱方案一）
    所示方法為原物分割之判決。
三、上訴人甲○○、癸○○○、庚○○、己○○、戊○○則以：
    如採附圖丁方案方法分割，將拆除毀損上訴人甲○○現使用
    之建物，不符經濟利益，應以附圖丙方案所示之方法分割，
    方符合兩造共有人之最大利益等語，資為抗辯。上訴人壬○
    ○則表示：因有通行系爭土地鄰地即同段294地號土地之必
    要，同意採丁方案方法分割。
四、被上訴人主張系爭295、296、297號土地為附表所示之兩造
    所共有，各共有人之應有部分比例如附表所示，系爭土地並
    無依其使用目的不能分割之情形，兩造亦未訂有不分割契約
    ，或訂有不分割之期限，惟兩造就分割方法無法達成協議等
    事實，有土地登記簿謄本、地籍圖謄本在卷可證（見原審法
    院彰化簡易庭91年彰調字第131號卷10至17頁），堪信為真
    實，則被上訴人訴請裁判分割，自屬正當，應予准許。雖上
    訴人抗辯以系爭297號土地，屬農牧用地，分割後面積未達
    0.25公項，依農業發展條例第十六條規定，不得分割等語。
    惟按農業發展條例第十六條固規定，每宗耕地分割後每人所
    得面積未達0.25公頃者，不得分割。然其但書第四款規定，
    本條例中華民國89年1月4日修正施行前之共有耕地，得分割
    為單獨所有。易言之，農業發展條例修正前已共有耕地之分
    割，其面積大小不受限制，雖分割後每筆面積未達0.25公頃
    ，亦得為之。系爭297號土地於89年1月4日修正施行前，為
    甲○○、癸○○○、壬○○、辛○○所共有，該條例修正後
    ，壬○○將其應有部分移轉與戊○○，甲○○將其應有部分
    6 分之1移轉登記與己○○，有土地登記簿謄本在卷可憑（
    見原審彰調字卷15至16頁），依耕地分割執行要點第十二點
    規定「依本條例第十六條第一項第四款規定申辦分割之共有
    耕地，部分共有人於本條例修正後，移轉持分土地，其分割
    後，土地宗數未超過修正前共有人數者，得申請分割」，系
    爭297號土地自得分割，上訴人辯稱系爭297號土地不得分割
    云云，不足採取。
五、系爭295、297號土地，原登記面積分別為0.0371公頃、0.12
    37公頃，然經原審囑託彰化縣鹿港地政事務所派員實地測量
    鑑定，結果認為面積應各為0.0411公頃、0.1267公頃，超出
    容許公差面積範圍，有土地登記簿謄本、彰化縣二林地政事
    務所之土地複丈成果圖可憑。按利害關係人於登記完畢後，
    發現登記錯誤時，應申請更正登記；又土地登記，除本規則
    另有規定外，應由權利人及義務人會同申請之，土地登記規
    則第一百三十四條第一項、第二十六條分別定有明文。土地
    分割前應先確定土地之範圍及面積，本件土地有登記錯誤之
    情形，又非純屬登記人員記載時之疏忽，無從由登記機關自
    行更正，被上訴人於請求上訴人等會同辦理更正登記，核屬
    有據。
六、查，系爭295、296、297號土地北側為三合院房屋，供公廳
    使用，左下側房間由壬○○使用，其餘均無人使用，三合院
    東側為辛○○之磚造平房工廠，西側為癸○○○之磚造平房
    工廠，東南側為甲○○之石棉瓦平房工廠，西南側為壬○○
    之磚造平房，以及系爭297號土地為空地有水池等分布，系
    爭295號土地北鄰同段294號土地，鄰同段294號土地北側為
    道路，可連接鹿港鎮○○路，對外聯絡，而294號土地為辛
    ○○所有。業經本院及原審會同鹿港地政事務所測量人員勘
    驗現場屬實，製有勘驗筆錄及現場略圖（見本院卷(一)68至72
    頁、原審卷31至33頁），並有複丈成果圖在卷足憑（見原審
    卷34至35頁），並為兩造所不爭執。又系爭297號土地，上
    訴人甲○○、戊○○陳明分割後願保持共有，上訴人癸○○
    ○、己○○陳明分割後願保持共有、被上訴人丙○○、丁○
    ○陳明系爭295號土地分割後願保持共有（見本院卷(一)121頁
    ）。本院斟酌全體共有人之聲明及利害關係、共有物之性質
    及價值、經濟效用、上開使用現況，全體共有人之利益，系
    爭295、296號土地應預留6公尺道路，以連接同段294號土以
    利分得土地之共有人對外通行，並使兩造分得之土地均能面
    臨道路，以增加經濟效益；系爭297號土地屬農牧用地，其
    分割方法，應符合農業發展條例第十六條規定，耕地分割執
    行要點第十二點之規定等情，認原審所採方案一之分割方法
    ，其所留供通行之道路曲折，增加供道路使用之面積，使各
    共有人分得之面積減少，不合乎經濟效益，其中D2、F1部分
    土地亦不方整，不利於該共有人使用，且不合乎經濟效益，
    另系爭297號土地，於農業發展條例修正前共有人僅4人，其
    分成五筆，與耕地分割執行要點第十二點規定有違，實有未
    當，該分割方法，應不足採取。玆就兩造所提出之附圖丙方
    案及丁方案，比較其優劣，而採為系爭土地之分割方案，分
    述如下：
  (一)系爭295號土地部分：
    系爭295、296、297號土地與外聯絡，須經同段294號土地，
    必須在系爭295、296號土地上預留6公尺道路對外聯絡，系
    爭295、296號土地，共有人不同，亦難合併分割而為整體之
    規劃，因此預留道路，必使部分土地較為狹小，或使部分共
    有人土地，分成兩筆，此為難以避免之事。附圖丙方案、丁
    方案，均使其中共有人分得之土地，坐落在預留道路之二邊
    ，而分成二筆，附圖丙方案之分割方法，其中A、D二部分由
    丙○○、丁○○取得，且A、D部分土地中間尚有甲○○之B
    部分土地，甲○○分得之土地，較其原應有部分比例應分得
    之土地，多出9平方公尺，自不適當，並使土地利用價值減
    低。而附圖丁方案所為分割方法，產權清楚，各人取得土地
    亦較完整，而癸○○○取得之部分，與系爭土地使用現狀亦
    符合，且各共有人分得土地之面積，與其應取得土地之面積
    相符，自為適當之分割方法，應予採取。因此，就系爭295
    號土地分割如附圖丁方案所示，即編號A部分、面積133平方
    公尺土地，分歸被上訴人丙○○、丁○○取得，按應有部分
    各二分之一保持共有；編號B部分、面積48平方公尺土地，
    編號D部分、面積53平方公尺土地，分歸上訴人甲○○取得
    ；編號C部分、面積45平方公尺土地，留設道路，由丙○○
    、丁○○、甲○○、癸○○○取得，按原應有部分比例保持
    共有；編號E部分、面積132平方公尺土地，分歸上訴人癸○
    ○○取得。
  (二)系爭296號土地部分：
    附圖丙方案與丁方案之分割方法，均將系爭296號土地中間
    部分留設為道路，可使每人分得之土地均面臨通道。而系爭
    296號土地上各共有人使用之建物，與其應有部分比例應分
    得之土地面積不相符，則分割土地時均難免有拆除之必要。
    其中附圖丁方案將系爭296地號土地分割為9部分，且9部分
    均呈完整之長方形，以該土地地目為建，此分割方法有利於
    土地之建築使用及經濟價值。而附圖丙方案將系爭296地號
    土地分割為10部分，各部分面積較諸附圖丁方案相形減少，
    且其中G、H二部分之土地均非方正，不利於土地之經濟價值
    。另使甲○○分得之土地，較其原應有部分比例應分得之土
    地，多出23平方公尺，亦有未當，可知就系爭296地號土地
    部分，亦以附圖丁方案之分割方法為佳，自應採為分割方法
    ，因此，就系爭296號土地分割如附圖丁方案所示，即編號F
    部分、面積374平方公尺土地，分歸被上訴人辛○○取得；
    編號G部分、面積375平方公尺土地，分歸上訴人甲○○取得
    ；編號H部分、面積84平方公尺土地，分歸上訴人庚○○取
    得；編號I部分、面積246平方公尺土地，編號M部分、面積
    128 平方公尺土地，分歸上訴人壬○○取得；編號J部分、
    面積258平方公尺土地，留設道路，由辛○○、甲○○、庚
    ○○、癸○○○、己○○、壬○○、戊○○取得，按原應有
    部分比例保持共有；編號K部分、面積454平方公尺土地，分
    歸上訴人癸○○○取得；編號L部分、面積374平方公尺土地
    ，分歸上訴人己○○取得；編號N部分、面積211平方公尺土
    地，分歸上訴人戊○○取得。
  (三)系爭297號土地部分：
    系爭297號土地現為空地，雜草叢生，有水池等分布，有現
    場略圖、勘驗筆錄可稽（見本院卷(一)72頁、原審卷31、32
    頁），而附圖丙方案及丁方案均將系爭297地號土地分割為3
    部分，僅係各共有人分配位置不同而已，惟附圖丁方案，未
    依上訴人甲○○、戊○○陳明分割後願保持共有，上訴人癸
    ○○○、己○○陳明分割後願保持共有之意願，而以未陳明
    分割後願保持共有之共有人，於分割後保持共有，自非洽當
    ，本院認採附圖丙方案為適當之分割方案。因此，就系爭
    297號土地分割如附圖丙方案所示，即編號P部分、面積422
    平方公尺土地，分歸上訴人戊○○、甲○○取得，按應有部
    分各二分之一保持共有；編號R部分、面積422平方公尺土地
    ，分歸被上訴人辛○○取得；編號S部分、面積423平方公尺
    土地，分歸上訴人癸○○○、己○○取得，按應有部分各二
    分之一保持共有。
七、綜上所述，本院認系爭295、296號土地以附圖丁方案之分割
    方法，最為妥當，系爭297號土地以附圖丙方案之分割方法
    ，最為妥當。原審判決依方案一之方法分割，尚有未當，上
    訴人就該部分，指摘原審判決分割方法不當，求予廢棄改判
    ，為有理由，爰由本院廢棄，改判如主文第二、三、四項所
    示之分割方法。至於原判決第一、二項，上訴人應協同被上
    訴人辦理土地面積更正登記部分，原審判決核無違誤，上訴
    人請求廢棄改判，即無理由，應予駁回。本件事證已臻明確
    ，兩造其餘攻擊防禦方法及舉證，核與本件判決結果不生影
    響，毋庸逐一論列，併此敘明。
據上論結：本件上訴為一部有理由，一部無理由，依民事訴訟法
第四百五十條、第四百四十九條第一項、第八十一條第二款、第
八十五條第一項但書，判決如主文。
中    華    民    國    95    年    8     月    23    日
                    民事第一庭審判長法  官  吳火川
                                    法  官  陳繼先
                                    法  官  饒鴻鵬
以上正本係照原本作成。
如對本判決上訴，須於收受判決送達後二十日內向本院提出上訴
書狀，其未表明上訴理由者，應於提出上訴後二十日內向本院提
出上訴理由書 (須按他造人數附具繕本)。
上訴時應提出委任律師為訴訟代理人之委任狀。具有民事訴訟法
第四百六十六條之一第一項但書或第二項之情形為訴訟代理人者
，另應附具律師及格證書及釋明委任人與受任人有該條項所定關
係之釋明文書影本。
                                    書記官  林明冬
中    華    民    國    95    年    8     月    31    日
                                                      Ｄ
附表：
┌──┬────┬─────┬───────┬─────┬─────┐
│編號│共有人  │第295地號 │第296地號     │第297地號 │訴訟費用  │
│    │        │應有部分  │應有部分      │應有部分  │分擔比例  │
├──┼────┼─────┼───────┼─────┼─────┤
│ １ │辛○○  │          │1/6           │1/3       │20/100    │
├──┼────┼─────┼───────┼─────┼─────┤
│ ２ │丙○○  │135/742   │              │          │2/100     │
├──┼────┼─────┼───────┼─────┼─────┤
│ ３ │丁○○  │135/742   │              │          │2/100     │
├──┼────┼─────┼───────┼─────┼─────┤
│ ４ │癸○○○│134/371   │152107/751200 │1/6       │21/100    │
├──┼────┼─────┼───────┼─────┼─────┤
│ ５ │甲○○  │102/371   │1/6           │1/6       │18/100    │
├──┼────┼─────┼───────┼─────┼─────┤
│ ６ │庚○○  │          │27901/751200  │          │2/100     │
├──┼────┼─────┼───────┼─────┼─────┤
│ ７ │己○○  │          │1/6           │1/6       │15/100    │
├──┼────┼─────┼───────┼─────┼─────┤
│ ８ │壬○○  │          │1/6           │          │10/100    │
├──┼────┼─────┼───────┼─────┼─────┤
│ ９ │戊○○  │          │23464/250400  │1/6       │10/100    │
└──┴────┴─────┴───────┴─────┴─────┘


司法院資訊處製作；財團法人民間司法改革基金會備份。
